【裁判字號】    89,上易,2314
【裁判日期】    891220
【裁判案由】    詐欺
【裁判全文】
臺灣高等法院臺中分院刑事判決                  八十九年度上易字第二三一四號
    上  訴  人  臺灣台中地方法院檢察署檢察官
    被      告  乙○○
右上訴人因被告詐欺案件，不服臺灣臺中地方法院八十八年度易字第三九０一號中華
民國八十九年八月八日第一審判決（起訴案號：臺灣臺中地方法院檢察署八十八年度
偵字第一二六九九、一０八四五、一一一四號；併辦案號：八十八年度偵字第二三０
七０號），提起上訴，本院判決如左：
      主  文
上訴駁回。
      理  由
一、本件公訴意旨略以：被告乙○○明知吳學峰所經營之軒進實業有限公司已陷於無
    償債能力之嚴重狀態，竟於民國（下同）八十八年二月十三日間，猶與吳學峰共
    同基於為自己不法所有之犯意聯絡，於吳學峰以有二棟房屋可設定抵押為由向甲
    ○○詐借現金，而甲○○不欲出借時，即向甲○○再三保證吳學峰債信良好，絕
    對沒有問題，並於吳學峰簽發交付甲○○之支票、本票背面背書，資為擔保，以
    加強甲○○借款意念，致甲○○陷於錯誤而借款新台幣（下同）四百三十萬元予
    吳學峰，至八十八年四月，甲○○所持有軒進實業有限公司及吳學峰之支票均退
    票、拒絕往來吳學峰復避不見面，逃逸無蹤，甲○○遍尋無著始知受騙，因認被
    告涉有與吳學峰共犯刑法第三百三十九條第一項之詐欺取財罪嫌云云。
二、惟按犯罪事實應依證據認定之，無證據不得推定其犯罪事實；又不能證明被告犯
    罪者，應諭知無罪之判決，刑事訴訟法第一百五十四條、第三百零一條第一項分
    別定有明文；且認定不利於被告之事實，須依積極證據，苟積極證據不足為不利
    於被告事實之認定時，即應為有利於被告之認定，更不必有何有利之證據，最高
    法院三十年上字第八一六號復著有判例可資參照；另刑法第三百三十九條第一項
    之詐欺取財罪，係以意圖為自己或第三人不法之所有，以詐術使人將本人或第三
    人之物交付為構成要件，所謂以詐術使人交付，必係被詐欺人因其詐術而陷於錯
    誤，始為相當，若其所用方法，不能認為詐術，亦不致使人陷於錯誤，即不構成
    本罪，最高法院四十六年台上字第二六０號判例亦闡釋甚明。
三、本件公訴人認被告乙○○有與吳學峰共犯刑法第三百三十九條第一項之詐欺罪嫌
    ，無非係以右揭犯罪事實，業據告訴人甲○○指述綦詳，復有被告背書之支票、
    本票影本附卷可稽。且吳學峰陷於無資力不能支付之狀態，竟隱瞞此事實，向告
    訴人借貸，事後非但分文不還，猶避不見面，逃逸無蹤，是其等顯係基於詐欺之
    故意資為論據。但原審訊據被告則堅決否認有何共同詐欺犯行，辯稱：伊當初認
    為吳學峰生意做得不錯，所以才答應在支票上背書，伊並不知吳學峰要騙甲○○
    ，而且伊係於吳學峰簽發交付予甲○○之三紙面額分別為一百萬元、一百萬元、
    九十萬元之支票背書，甲○○於告訴時所提出之支票、本票之背書並非伊所親自
    書寫，再者，借款事宜係甲○○與吳學峰二人直接洽談，甲○○事後始拿該三紙
    支票要求背書等語。
四、經查：(一)於支票背書，在票據法上係表示對支票負擔保責任之意思，即於發票人
    無法兌付時，依票據法第三十九準用第二十九規定，背書人仍應照支票文義擔保
    兌付，是背書人之擔負之責任，不可謂不重，衡諸經驗法則，如非與發票人有相
    當密切或利害之關係，常人係不任意為背書行為，尤其是於知悉發票人已陷於無
    資力狀態，更屬不可能。本案持支票、本票向告訴人甲○○借款者，及甲○○交
    付借款之對象，均係吳學峰個人，業據告訴人甲○○於偵、審指述在卷，雖吳學
    峰於偵審中，經傳、拘均未到庭，仍在通緝中，其當初向甲○○借款時是否係意
    圖為自己不法而施以詐術為之，尚未定論，然縱認吳學峰確屬詐騙借款，則於無
    積極證據證明被告有何為自己或他人不法有之意圖，應認被告係不知吳學峰係處
    於無償債之能力，否則，被告豈有仍於吳學峰簽發之支票、本票背書而甘負背書
    人責任之理，是被告辯稱：伊當初認為吳學峰生意做得不錯，所以才答應在支票
    上背書等語，尚非全然無據。(二)告訴人之告訴，係以使被告受刑事訴追為目的，
    其陳述是否與事實相符，仍應調查其他證據以資審認，最高法院五十二年台上字
    第一三００號著有判例。本件告訴人甲○○所提出吳學峰簽發之五紙支票及一紙
    本票（均影本），固有「乙○○」之背書，然於原審提示供被告核閱，被告堅持
    否認該等支票、本票之背書為其當初所背書者，經原審命被告當庭任意簽寫其姓
    名十次，並持之與卷附上開票據背書比對筆跡，雖告訴人自承該等支票及本票因
    已全部退還吳學峰，其僅持有影本，致票據背書之筆跡有模楜不清現象，惟肉眼
    仔細核對，仍可見「萍」、「實」二字書寫習慣之不同，又本案審理時，臺灣台
    中地方法院檢察署復以八十八年度偵字第二三０七０號被告另涉詐欺丁○○案件
    ，與本案有連續犯關係而移送原審併辦，其意旨略以：被告於八十八年六月曾持
    客票並於支票背面背書向案外人丁○○詐騙調現云云，並有被告背書之支票二紙
    附卷可證，而經原審以肉眼比對結果，該二紙支票背書字跡與被告在原審當庭書
    寫之字跡大體相符，與本案告訴人所提票據背書則有明顯差異，是尚難僅憑告訴
    人所提出之上開支票、本票影本上有「乙○○」之背書，即遽認被告與吳學峰有
    共同詐欺犯行。(三)吳學峰於台中市第二信用合作社第一五之四帳號支票存款帳戶
    ，係自八十八年四月二十六日開始退票，八十八年五月二十一日拒絕往來，之前
    該支票帳戶往來均屬正常，並無不正常之提領及存入等事實，有該合作社八十九
    年六月十二日中市二信總字第三二七號函附之往來明細表在卷可查，顯見吳學峰
    在八十八年二月十三日間向告訴人借款時，並非無資力之狀態，則被告主觀上認
    為吳學峰債信良好，尚無違反常情之處，則告訴人縱因被告之說項或保證始借款
    予吳學峰，亦難謂被告有施詐情事，被告自不負詐欺罪責。至被告是否應負保證
    付款之民事責任，則為另一民事問題，告訴人自可另循民事程序尋求救濟，以謀
    求解決。
五、綜上所述，公訴人所持之論據，均不足以認定被告有為本件被訴犯行，且查無其
    他確切證據，足以證明被告應負本件贓物罪責，原審以本件不能證明被告犯罪，
    因而諭知被告無罪之判決，同時說明台灣台中地方法院檢察署八十八年度偵字第
    二三０七０號移送併辦部分，已因本案無罪之判決，而無裁判上一罪之關係，應
    退回由該署另行依法辦理。其認事用法，洵無不合。檢察官上訴意旨指摘原審未
    於吳學峰到案前即先對被告判決無罪，認有不當，非有理由，應予駁回。又被告
    於本審言詞辯論期日，經合法傳喚，無正當理由不到庭，爰不待其陳述，逕行判
    決。
六、據上論斷，應依刑事訴訟法第三百六十八條、第三百七十一條，判決如主文。
七、本案經檢察官丙○○到庭執行職務。
中      華      民      國     八十九     年     十二     月    二十    日
                                   臺灣高等法院臺中分院刑事第八庭
                                         審判長法  官  羅  得  村
                                     法  官  劉  榮  服
                                               法  官  古  金  男
右正本證明與原本無異。
不得上訴。
                                               書記官  林  世  傑
中      華      民      國     八十九     年     十二     月    二十二  日
                                                                        Ｄ


司法院資訊處製作；財團法人民間司法改革基金會備份。
